【裁判字號】    95,交聲,169
【裁判日期】    950508
【裁判案由】    違反道路交通管理處罰條例聲明異議
【裁判全文】
臺灣士林地方法院交通事件裁定  95年度交聲字第169號
原處分機關  臺北市交通事件裁決所
受處分人    甲○
上列受處分人因違反道路交通管理處罰條例案件，對於臺北市交
通事件裁決所中華民國95年2月14日所為之處分（原處分案號：
北市裁三字第裁22－AEB760160號裁決）不服，聲明異議，本院
裁定如下：
        主  文
上列受處分人因違反道路交通管理處罰條例案件，對於臺北市交
通事件裁決所中華民國95年2月14日所為之處分（原處分案號：
北市裁三字第裁22－AEB760160號裁決）不服，聲明異議，本院
裁定如下：
    主    文
原處分撤銷。
甲○不罰。
    理    由
一、原處分意旨略以：異議人即受處分人甲○於民國（下同）95
    年1月12日15時10分許，駕駛207-CH號營業小客車行經台北
    市○○路○段時，因「行駛道路時使用手持式行動電話」之
    違規，經臺北市政府警察局松山分局員警當場攔停舉發，並
    依道路交通管理處罰條例第31條之1第1項規定，處罰鍰新臺
    幣（下同）3,000元整。
二、聲明異議意旨略以：(一)伊每日長時間開計程車，故一上車
    即將行動電話插入免持聽筒（台朔1 號基本配備），行動電
    話與免持聽筒置於右側座椅，因會擔心掉下來，故將行動電
    話與免持聽筒收置於中間置物箱內，此車既配有免持系統，
    伊無需使用手持撥打電話。 (二)伊 名下所有之行動電話門
    號僅有0000000000，該支門號已使用10年之久，經調閱案發
    當時所有通聯紀錄，並無通話紀錄，原處分與事實不符，故
    聲請撤銷原處分。
三、按法院受理交通事件，準用刑事訴訟法之規定，道路交通管
    理處罰條例第89條前段定有明文，是最高法院76年台上字第
    4986號判例所揭「認定犯罪事實所憑之證據，雖不以直接證
    據為限，間接證據亦包括在內；然而無論直接或間接證據，
    其為訴訟上之證明，須於通常一般之人均不致有所懷疑，而
    得確信其為真實之程度者，始得據為有罪之認定，倘其證明
    尚未達到此一程度，而有合理之懷疑存在以致事實審法院無
    從取得有罪之確信時，即應由法院為諭知被告無罪之判決」
    之意旨，於法院審理行為人違反道路交通管理處罰條例案件
    時，自當有其適用。易言之，法院於審理行為人違反道路交
    通管理處罰條例案件，當踐行完畢調查證據之程序後，為事
    實之認定時，如就原處分機關所認定之行為人違規事實仍有
    合理之訴訟上懷疑，而無法百分之百確信行為人確有該當於
    道路交通管理處罰條例各該處罰條文之構成要件事實時，即
    應依訴訟上對待證事實「倘有懷疑，則從被告之利益作解釋
    」之證據法則，作對受處分人有利之認定。次按交通警員製
    單舉發違反道路交通管理處罰條例所列之違規事實，本質上
    為行政處分，係公務員基於職務上權力，依法就特定之具體
    事件所為具公法上效果之單方行政行為，基於公務員為公法
    上行為具有公信力之原則，該行政處分當可被推定為有效。
    蓋行政處分不受其瑕疵所影響，先認定其具有效力，再進行
    事後審查，應係基於交易安全與法律安定性之考量，不欲任
    何機關或人民可無視此一國家行為之存在，充其量僅係「有
    效推定」。復鑑於交通違規事實往往驟然而現、稍縱即逝，
    若硬性要求舉發員警不分違規情節，一律必須預留證據，俾
    便事後提出供法院審查，除有現實技術可行性之困難，勢將
    大幅提高交通管理之行政成本，並嚴重削弱道路交通管理之
    行政效能，此亦非立法者制定道路交通管理法規之本意。惟
    舉發交通違規行為之處分亦屬行政行為，亦應遵循公正、公
    開與民主之程序，確保依法行政之原則，以保障人民權益，
    若受處分人遭受舉發之交通違規事實，僅有舉發違反道路交
    通管理事件通知單及裁決書等書面資料可參，且上載情節顯
    有違背論理法則、經驗法則，乃至與認定事實不符等情，殊
    無僅以舉發員警與受處分人素不相識、且無仇隙，當無設詞
    攀誣之理，遽為「有效推定」，推認受處分人確有交通違規
    之事實。如此不啻貶損法院事後審查舉發交通違規處分之制
    度功能，甚者，勢將降低交通主管機關提升取締交通違規技
    術及添購科技採證設備之誘因，終將侵蝕人民對於法秩序、
    乃至司法制度之信賴。又按交通違規之舉發可分為「當場舉
    發」及「逕行舉發」。就「逕行舉發」之交通違規事件，因
    受處分人無當場向員警辯駁、陳述意見之機會，故現行法制
    就其條件多所設限，此觀道路交通管理處罰條例第7 條之2
    之規定自明。至「當場舉發」之交通違規事件，雖慮及現實
    技術可行性之困難，而未硬性要求舉發員警不分違規情節，
    一律必須預留證據，俾便事後提出以供法院審查，然倘舉發
    當時之情狀，並無不能或難於採證之情形者，則舉發員警自
    仍應衡酌當時情況，予以適當之舉證，以昭人民信服，合先
    敘明。
四、經查：查「汽車駕駛人於行駛道路時，使用手持式行動電話
    進行撥接或通話者，處新臺幣3 千元罰鍰」，道路交通管理
    處罰條例第31條之1 第1 項定有明文。本案異議人是否有違
    規之事實，端視異議人駕車時有無使用手持式行動電話進行
    『撥接』或『通話』以為斷。又所謂「撥接或通話」，係指
    有撥號、接聽、通話或數據通訊等使用狀態者而言，汽車駕
    駛人行駛道路禁止使用手持式行動電話實施及宣導辦法第2
    條、第3 款亦有明文。經查：異議人於本院調查時陳稱：為
    員警攔檢當天所使用的是門號0000000000號手機云云，並提
    供該手機及門號之通聯紀錄，證明該支手機於舉發當時未有
    任何撥接或通話紀錄，有通聯明細清單附卷可稽，且經本院
    依職權向遠傳電信股份有限公司、和信電訊股份有限公司、
    大眾電信股份有限公司及中華電信股份有限公司詢問異議人
    有無向各該公司申辦門號結果，皆查無異議人在前揭電信公
    司申辦門號紀錄，有前揭電信公司函覆資料查詢在卷可參，
    可知異議人目前名下所使用之行動電話門號，僅0000000000
    此一門號，異議人所辯並非無稽。雖證人即舉發警員林仲凱
    證稱：「我巡邏到八德路4 段，看到受處分人駕駛計程車，
    手持行動電話在講電話，我將他攔下，告知他違規事由，並
    依法告發，告發中，受處分人說他沒有講行動電話，我告訴
    他，我距離他一小段距離時，就有看到他在講行動電話，我
    並請他告訴我行動電話號碼‧‧‧受處分人並沒有用免持聽
    筒，當我發現受處分人在講行動電話時，我就跟了受處分人
    約20公尺左右的距離，我請受處分人拿出證件，但受處分人
    並未馬上搖下車窗出示證件，反而趁隙將手機藏在椅子下面
    ，當我詢問受處分人有無講行動電話時，受處分人辯稱，他
    沒有講行動電話，我發現手機的充電線連接在點煙器，而手
    機是放在椅子下面‧‧‧我看到受處分人講電話時，他是手
    拉著線，我是依照線找到手機，受處分人說線是多遠、多近
    ，這是無關的。受處分人開車講電話是毋庸置疑，通聯紀錄
    上也顯示有，我肯定受處分人有用免持聽筒，我可以確定是
    沒有的。當天我有看到受處分人的手機，我是請受處分人拿
    出手機，我記得手機外型是直立式的，什麼廠牌我忘記了，
    但不是今日受處分人出示的外型‧‧‧當時我沒有拿受處分
    人的手機，我攔他下來，我請他出示手機，並提供號碼，若
    違規人辯稱沒有打電話，我們就會請他出示通聯紀錄，但是
    受處分人在當時，全部都拒絕出示‧‧‧我們先請他出示證
    件，並告知違規事由，他說沒有講行動電話，我才順著線找
    到行動電話，我問他線接了什麼，結果我看到線接著行動電
    話，確實看到他講行動電話才攔他下來，我有問他行動電話
    號碼，並請他出示通聯紀錄，但他拒絕出示。我們舉發講行
    動電話，一定會請違規人出示行動電話號碼及型號」等語綦
    詳（參本院95年3 月16日訊問筆錄）。惟查，員警舉發當時
    之情狀，並無不能或難於採證之情形，則舉發員警仍應衡酌
    當時情況，予以適當之舉證（例如：請異議人當場操作該行
    動電話收發話紀錄以為查證），且此類採證，並無礙其行政
    效能，亦無現實技術可行性之困難，在該「當場舉發」場合
    ，既無採證稍縱即逝可言，若謂員警在此種情況下，仍無預
    留證據之必要，則公權力之行使顯有過度擴張之危險。按前
    開規定，法院受理有關交通事件，「準用」刑事訴訟法之規
    定，是刑事訴訟法就犯罪證據有關之規定中，於性質上與行
    政秩序罰之交通違規裁罰本旨不相抵觸之範圍內，本院仍得
    依法適用。員警就本件舉發採證顯然不足。本案除憑員警上
    開有瑕疵之目視舉發經過外，尚乏其他積極事證可認異議人
    確有「汽車駕駛人於行駛道路時，使用手持式行動電話進行
    撥接或通話」之違規事實，本院因認異議人之異議為有理由
    ，爰依法撤銷原處分，並另為異議人不罰之諭知，以資適法
    。
五、據上論斷，應依道路交通管理處罰條例第87條第2 項，道路
    交通案件處理辦法第20條，裁定如主文。
中    華    民    國    95    年    5     月    8     日
                    交通法庭法  官  洪英花
以上正本證明與原本無異。
如不服本裁定應於送達後5日內向本院提出抗告狀。
                            書記官  趙彩彤
中    華    民    國    95    年    5     月    12    日


司法院資訊處製作；財團法人民間司法改革基金會備份。
